臺灣臺北地方法院刑事判決
109年度訴字第404號
公  訴  人  臺灣臺北地方檢察署檢察官
被      告  張覺引



上列被告因妨害自由案件，經檢察官提起公訴（108年度偵字第2
5916號），本院判決如下：
    主  文
丙○○幫助犯剝奪他人行動自由罪，處有期徒刑伍月，如易科罰金
，以新臺幣壹仟元折算壹日。
    事  實
一、丙○○與甲○○係朋友，其經甲○○告知而得知甲○○與他人有糾紛
    ，故自民國107年7月1日前數日起，即有不明人士在甲○○位
    於臺北市○○區○○街000巷0弄00號3樓住處附近勘查探尋甲○○
    行蹤，丙○○為代甲○○確認其住處情況遂於107年7月1日下午
    某時前往上址，而碰見在場察看甲○○行蹤之丁○○、乙○○，趨
    前攀談後，丁○○為自丙○○處探得甲○○所在，即指示不明同夥
    駕車前來將其與丙○○帶離現場，俟丙○○同意提供甲○○行蹤後
    ，即載其返回甲○○住處附近，丙○○依上經歷，已知丁○○、乙○○等人欲以剝奪甲○○行動自由之方式處理糾紛，猶基於幫助
    其等剝奪甲○○行動自由之犯意，立即撥打電話向甲○○佯稱現
    已無事，並要約與甲○○於同日23時許在臺北市○○區○○路00號
    「LA CAFE」咖啡店見面後，即告知丁○○其與甲○○前開相約
    時地，丁○○便夥同乙○○及真實姓名年籍不詳之成年男子（下
    稱丁○○等3人）於斯時一同至「LA CAFE」附近，並在車上等
    待以觀察該咖啡店內之情形，嗣約10至20分鐘後丁○○稱已發
    現甲○○，三人遂於翌日（即107年7月2日）凌晨0時許進入「
    LA CAFE」，而在其等進入該店前約5分鐘，丙○○即已藉故離
    席，渠等便共同在該店內強行將甲○○拖出，並押入所駕駛之
    自用小客車內以剝奪其行動自由，旋即押往事先已規劃好之
    新北市○○區○○路000號處所，直至同日下午3時許，經警獲報
    而循線在該處尋獲甲○○並逮捕丁○○、乙○○，始悉上情（丁○○
    、乙○○所涉妨害自由案件，經本院以108年度訴字第491號判
    決各判處有期徒刑6月，嗣經臺灣高等法院以110年度上訴字
    第1172號判決上訴駁回而確定）。
二、案經甲○○訴請臺灣臺北地方檢察署檢察官偵查後起訴。
    理  由
甲、程序部分：
壹、按被告以外之人於審判外之陳述，雖不符刑事訴訟法第159
    條之1至第159條之4規定，而經當事人於審判程序同意作為
    證據，法院審酌該言詞陳述或書面陳述作成時之情況，認為
    適當者，亦得為證據；當事人、代理人或辯護人於法院調查
    證據時，知有該法第159條第1項不得為證據之情形，而未於
    言詞辯論終結前聲明異議者，視為有前項之同意，同法第15
    9條之5定有明文。當事人、辯護人（嗣已解除委任）對於本
    判決所引用下述被告以外之人於審判外之陳述，均未爭執其
    證據能力，本院審酌該等證據作成時之情況，並無不宜作為
    證據或證明力明顯過低之情事，以之作為證據應屬適當，依
    刑事訴訟法第159條之5第1項規定，均得作為證據。
貳、本判決所引用之非供述證據，查無違反法定程序取得之情形
    ，依刑事訴訟法第158條之4規定反面解釋，均具證據能力。
乙、實體部分：
壹、得心證之理由：
　　訊據被告丙○○否認幫助犯妨害自由犯行，辯稱：告訴人甲○○
    有告訴我這幾天都有不明人士在其住處樓下等他要對其不利
    ，107年7月1日告訴人請我去其住處查看，該日下午我在那
    確實有遇到2個人，但我隨即便遭其等及同夥擄上車，並恐
    嚇我不要插手此事，嗣後有將我釋放，我立即聯絡告訴人，
    告訴人表示回去住處之後會再與我聯繫，不久我們便約好去
    信義區吃飯，時間由告訴人決定，雙方在西門町會合後便由
    我開車載告訴人去信義區的「LA CAFE」，在餐廳內我如廁
    時告訴人便遭人擄走，當下我有協同警方製作筆錄，後因我
    的包包遺留在「LA CAFE」有去取回，告訴人遭擄走之事與
    我無關，有可能係丁○○、乙○○等人跟蹤我的車才會知道告訴
    人的行蹤等語。經查：
一、不爭執事項：
　　被告知悉告訴人因與他人有糾紛，致案發前不時有不明人士
    探尋其行蹤，而被告於前揭時點至告訴人住處樓下遇到丁○○
    、乙○○2人後，便遭丁○○帶離現場，嗣其返回現場，即向告
    訴人稱現已無事，並與告訴人相約於前揭時地見面，又告訴
    人與被告抵達「LACAFE」後，告訴人在被告離開時即遭丁○○
    、乙○○及不詳男子擄走等情，業據證人即告訴人、同案被告
    乙○○、丁○○於偵查、審理中證述甚詳（他字6816卷《下稱他
    卷》第17-21、31-32、161-163頁、偵字25916卷《下稱偵卷》
    第15-17、第87-90頁、本院訴字404卷《下稱本院卷》第173-1
    95、485-497頁），並有證人張皓硯查訪紀錄表、內政部警
    政署刑事警察局影像擷取畫面、告訴人受傷照片、丁○○、乙○○之自願搜索同意書、新北市政府警察局信義分局搜索扣押
    筆錄、扣押物品目錄表、臺北市政府警察局信義分局107年8
    月16日北市警信分刑字第1076003877號函暨所附現場勘察報
    告、內政部警政署刑事警察局107年8月6日刑紋字第1070075
    031號鑑定書、被告與告訴人之對話紀錄等可資為證（他卷
    第107、111-119、123-131頁、107偵17190號卷第147頁-184
    頁、本院卷第53-57頁），且為被告所承認（本院卷第35-41
    、287-290頁），此情已足認定，是本件應審究者為：被告
    有無將告訴人案發時之行蹤告知丁○○？其有無幫助丁○○等3
    人剝奪告訴人行動自由之故意？
二、證人即告訴人於偵查、審理中大致證稱：「被告知道在案發
    前那一陣子都有黑衣人在我住處樓下徘徊要對我不利，先前
    也發生我母親去銀行的時候差點被丁○○、乙○○等人擄走的事
    」、「當日被告說要幫我去住處看看，後來被告就說兄弟都
    已經被他趕走了，我可以放心回去了，叫我回去小心點，但
    最後我沒有再回去住處就直接去找被告」、「傍晚被告說他
    心情不好，要跟我約地點，本來約西門町，可是我說西門町
    因為之前跟朋友有一些不愉快，而且西門町我們經常出入，
    也沒有什麼好吃的，最後被告說去『LA CAFE』，我就說好，
    時間地點都是被告決定」、「我和被告碰面後，那時候他穿
    短袖，並沒有發現其身上有傷或異狀」、「抵達『LA CAFE』
    後我們先點餐，等了約40、50分鐘後，被告就說肚子不舒服
    要去上廁所，過約5至10分鐘左右，突然有人以台語大喊『找
    到你了吧，再跑啊』，然後就勾著我，強行把我拖在地上」
    、「當天的整個行程都是被告約的，我沒有告訴任何人，是
    臨時約在那邊，只有被告知道」（他卷第17-18、31-32頁、
    本院卷174頁、第486-490、493-494頁）。
三、又觀諸被告與告訴人間之對話紀錄（本院卷第53-57頁），
    被告於109年7月1日前後稱：「今天還好吧？還有人在附近
    站崗嗎？」、「老媽身體狀況如何？」、「那天被踢有沒有
    瘀青？」、「老媽有沒有跌倒呀？」、「跌倒要照X光欸」
    ，告訴人回應：「還在我家那」、「今天中午還在我家樓下
    」，被告回稱：「幹」、「現在人是怎樣？」、「有必要這
    樣搞人嗎？」，嗣於107年1月1日15時許，經雙方通話後，
    被告便於18時52分許稱：「你自己在外面還是要注意安全」
    、「家裏安全了嗎？」，告訴人回應：「我還沒過去」、「
    我還在忙老媽」，此核與告訴人前揭所證：「被告知悉告訴
    人母親前因告訴人之故而遭人欲限制行動自由」、「被告知
    曉當日至告訴人住處之丁○○、乙○○等人意在找尋告訴人而對
    其不利」、「該日告訴人未返回住處即與被告會合」等情相
    符，是告訴人既與丁○○、乙○○有糾紛，其自無可能主動透露
    自身行蹤，又告訴人當日既未返回住處而與丁○○等人相遇，
    亦無可能係遭人跟蹤而洩露其行蹤。
四、另依證人乙○○於偵查及審理中所證：「丁○○說告訴人騙他乾
    媽的錢，請我跟他一起去告訴人住處，案發前的下午我在甲○○家樓下有遇到被告，被告問我們要找誰，因我不太清楚告
    訴人的姓名，都是丁○○在跟被告講話，雙方講話聲量跟平常
    一樣，沒有衝突的樣子，他們說要邊喝邊聊，嗣後便有一台
    車開過來，被告即自行與丁○○上車，我就留在現場，後來只
    有丁○○自己回到告訴人住處，跟我說可以走了」、「案發時
    我會跟丁○○一起去咖啡店，是因為丁○○說被告跟他表示該時
    點告訴人會在那邊出現，於是我們便在樹林的夾娃娃店集合
    ，由丁○○載我過去」、「到了咖啡店後，丁○○說要等他一個
    朋友過來，而所在位置可目視該咖啡店內之情形，結果沒等
    到丁○○的朋友，在約10至20分鐘後，丁○○突然表示發現告訴
    人了，我們就直接進去咖啡店」、「丁○○確實有告訴我，是
    被告提供告訴人的消息給他」（偵卷第15-17頁、本院卷第1
    93、479-485頁），可見被告於案發當日下午遭丁○○帶離，
    嗣返回告訴人住處附近，並與告訴人安排當晚行程後（見上
    開不爭執事項），丁○○即能在被告、告訴人確實抵達該咖啡
    廳前之相當時間，具體知悉其等約定見面時地，而通知乙○○
    ，並在樹林夾娃娃店集合，再一同趨車前往咖啡廳等待作案
    時機等情。由此觀之，丁○○顯係經人告知告訴人將於前開時
    地出現，方得作此安排，並非跟蹤被告、告訴人才知悉其等
    所在。而告訴人與被告約定當晚行程後，告訴人既無可能透
    露自身所在，則能告知丁○○此事者，僅係被告，是本案告知
    告訴人行蹤予丁○○者，已堪認定係被告無疑，則被告辯稱：
    「可能係丁○○、乙○○等人事後跟蹤我的車才會知道告訴人的
    行蹤」云云，自不足採。
五、依被告前知悉告訴人母親遭人帶走，被告亦遭帶走等過程，
    可見丁○○對覓得告訴人解決糾紛之意向極為殷切，甚不惜以
    妨害自由之方式為之，而被告經此各情，對於其告知告訴人
    行蹤，丁○○、乙○○即會對告訴人採取相同之妨害自由手段應
    有認知，猶同意提供告訴人行蹤，顯見被告具幫助其等剝奪
    告訴人行動自由之幫助犯意。況依證人即「LA CAFE」店長
    李洋於偵查及審理中均證稱：「案發隔天，被告有打電話到
    店裡找我，說希望將案發當天店內的監視畫面洗掉，他用很
    緊張的口吻問說能不能洗掉，而不是問會不會被洗掉，被告
    是希望我把監視錄影器畫面洗掉」（107偵19587號卷第85-8
    6頁、本院108易860號卷第77-79頁），則倘被告未涉及丁○○
    等3人上開犯行，自無央請證人李洋將該店監視畫面清除；
    遑論被告與告訴人進入「LA CAFE」已一同等餐約40至50分
    鐘之久，惟竟於被告甫離席時，丁○○等3人即入內對告訴人
    為上開犯行，顯見丁○○、乙○○亦係刻意在其不在場時始對告
    訴人下手，以掩飾其線民身分，避免被告當場未出手阻止致
    告訴人心生懷疑，益徵證人即告訴人、乙○○前揭所證可信，
    足認被告有幫助丁○○等3人剝奪告訴人行動自由之犯意甚明
    。
六、證人丁○○雖於107年7月2日警詢、109年3月3日偵查中證稱：
    「我否認有到現場擄走告訴人；我係聽被告乙○○轉述才知道
    告訴人當時會在『LA CAFE』出現」（他卷第57-59頁、偵卷第
    87-90頁），然丁○○於另案（即本院108年度訴字第491號）
    在109年9月10日審理時便改稱：「為何當時可以到『LA CAFE
    』綁告訴人，我並不知道」、「我承認有到現場擄走告訴人
    」（本院卷第188-189、207頁），則丁○○就「是否參與妨害
    自由犯行」、「如何知悉告訴人行蹤」部分，前後供述明顯
    歧異，若屬實情，當無可能一再翻易其詞；況證人乙○○於10
    8年11月19日偵查中即證稱：「我在107年7月2日警詢為何未
    提及丁○○在本案參與的情形，是因為丁○○說這樣我的責任比
    較小」（偵卷17頁），可見丁○○於警偵時便否認犯行，並要
    求乙○○不可提及其涉案情形。遑論本件與告訴人有糾紛者係
    丁○○，而乙○○僅為陪同之人，與告訴人並無恩怨，然丁○○竟
    指稱係乙○○自行吊出告訴人行蹤云云，此即與常情未合，是
    丁○○於前揭警偵是否如實陳述，實屬有疑，應以證人乙○○所
    證較值採信，是證人丁○○前開證詞，實難憑採，不足採為被
    告有利之認定。
七、被告雖辯稱：「當時我到告訴人住處樓下後便遭強擄上車，
    我不可能會幫助其等對告訴人下手」等語，惟證人乙○○即證
    稱：「當日我、丁○○和被告相遇後，雙方並未發生衝突，丁○○跟被告對話時還提到要邊喝邊聊，被告係自行與丁○○一同
    上車」，告訴人亦證稱：「被告在電話中只有說心情不好要
    約我出來，沒有跟我說有發生什麼事，與被告會合後，也沒
    有發現被告身上有傷或異狀」，如前所述，則被告於案發前
    後均未向告訴人提及曾遭人擄走，衡情，倘被告與丁○○離開
    期間，未與丁○○就提供告訴人行蹤一事有所合意，允為幫助
    ，其自應於事後警示告訴人切勿返回住處，以免告訴人同遭
    不測，然被告不僅未向告訴人陳明上情，甚僅詢問告訴人：
    「家裏安全了嗎？」（見被告與告訴人之對話紀錄，標題乙
    、壹、二部分），以確認告訴人有無返回住處，此亦與常情
    未合，可見被告辯稱其不可能幫助其等對告訴人下手之說詞
    ，難以遽信。
八、至被告雖提出其與暱稱「陽」之對話紀錄，以證明案發後其
    有主動聯絡先前將其帶走之人，且有積極營救出告訴人之情
    形（本院卷第89-91頁），然該對話紀錄內，「陽」僅所傳
    送「金融卡數張」、「存摺內頁」等照片，並無其餘訊息，
    實難以認定此與告訴人受害乙事有何關聯，故依前揭對話紀
    錄，尚無從為被告有利之認定。
九、綜上，被告上開所辯，均不足採，其本件犯行罪證明確，堪
    以認定，應依法論科。
貳、論罪部分：
一、被告行為後，刑法第302條之規定雖經修正，並經總統於108
    年12月25日公布，於同年月27日施行，惟此次修正，僅係將
    相關刑法分則條文中之罰金刑原依刑法施行法第1條之1第2
    項之罰金刑提高標準加以通盤換算後之結果，實質上不生有
    利或不利被告之影響，爰逕行適用修正後刑法第302條之規
    定。
二、按刑法上之幫助犯，係指以幫助之意思，對於正犯資以助力
    ，而未參與實施犯罪之行為者而言（最高法院49年台上字第
    77號判例參照）。是以，如未參與實施犯罪構成要件之行為
    ，且係出於幫助之意思提供助力，即屬幫助犯，而非共同正
    犯。查被告將告訴人當晚行蹤通報丁○○，致丁○○等3人得強
    行擄走告訴人，被告所為係參與剝奪他人行動自由罪構成要
    件以外之行為，且無積極證據足證被告係以正犯而非以幫助
    犯之犯意參與犯罪，應認其所為係幫助犯，而非正犯行為。
    核被告所為，係犯刑法第30條第1項前段、第302條第1項之
    幫助剝奪他人行動自由罪。被告未參與詐欺取財之構成要件
    行為，惡性明顯低於正犯，應依刑法第30條第2項之規定，
    減輕其刑。
參、科刑部分：
　　爰以行為人責任為基礎，審酌被告已預見丁○○等3人將以剝
    奪告訴人行動自由之手段解決糾紛，仍將告訴人之行蹤通報
    丁○○，以此方式幫助丁○○等3人剝奪告訴人之行動自由，且
    犯後矢口否認犯行，亦未與告訴人達成和解，所為應予非難
    ，惟念被告行為前無犯罪科刑紀錄，兼衡其大學畢業，曾擔
    任講師，現無業、已婚，需撫養3個未成年子女及2名親屬（
    本院卷第506頁）等一切情狀，量處如主文所示之刑，並諭
    知易科罰金之折算標準。
據上論斷，應依刑事訴訟法第299條第1項前段，刑法第30條、第
302條第1項、第41條第1項前段，刑法施行法第1條之1第1項，判
決如主文。
本案經檢察官陳慧玲提起公訴，檢察官呂俊儒到庭執行職務。
中　　華　　民　　國　　111 　年　　3 　　月　　15　　日
                  刑事第八庭   審判長法  官  解怡蕙
                                     法  官  李陸華
                                     法  官  楊世賢
上正本證明與原本無異。 
如不服本判決應於收受送達後20日內向本院提出上訴書狀，並應
敘述具體理由；其未敘述上訴理由者，應於上訴期間屆滿後20日
內向本院補提理由書（均須按他造當事人之人數附繕本）「切勿
逕送上級法院」。告訴人或被害人如對於本判決不服者，應具備
理由請求檢察官上訴，其上訴期間之計算係以檢察官收受判決正
本之日期為準。 因疫情而遲誤不變期間，得向法院聲請回復原
狀。
　　　　　　　　　　　　　　　　　　 書記官  張華瓊
中　　華　　民　　國　　111 　年　　3 　　月　　15　　日
附錄本案論罪科刑法條：
中華民國刑法第30條
幫助他人實行犯罪行為者，為幫助犯。雖他人不知幫助之情者，
亦同。
幫助犯之處罰，得按正犯之刑減輕之。
中華民國刑法第302條
私行拘禁或以其他非法方法，剝奪人之行動自由者，處5年以下
有期徒刑、拘役或9千元以下罰金。
因而致人於死者，處無期徒刑或7年以上有期徒刑；致重傷者，
處3年以上10年以下有期徒刑。
第1項之未遂犯罰之。